【裁判字號】    88,上,403
【裁判日期】    890510
【裁判案由】    確認砂石所有權存在等
【裁判全文】
臺灣高等法院高雄分院民事判決      八十八年度上字第四０三號
      上  訴  人  滿和營造股份有限公司
      法定代理人  甲○○○
      訴訟代理人  蘇吉雄律師
                  陳雅娟律師
      被  上訴人  澎湖縣政府            設澎湖縣馬公市○○路卅二號
      法定代理人  乙○○      .
      訴訟代理人  雷烘慶律師
右當事人間確認砂石所有權存在等事件，上訴人對於中華民國八十八年九月三日臺灣
澎湖地方法院八十八年訴字第二五號第一審判決提起上訴，本院判決如左：
      主      文
上訴駁回。
第二審訴訟費用由上訴人負擔。
      事      實
甲、上訴人方面：
一、聲明：
（一）原判決廢棄。
（二）確認上訴人就現堆置於坐落澎湖縣白沙鄉○○段一三七三號公有林地上砂石參
      仟壹佰立方公尺之所有權存在。
（三）被上訴人應將右開砂石返還上訴人。
（四）第一、二審訴訴訟費用由被上訴人負擔。
（五）准予宣告預供擔保得假執行。
二、陳述：原判決記載相同部分，予以引用外，補稱：
（一）本件系爭砂石數量，兩造業於八十九年三月八日協議以三千一百平方公尺之砂
      石，資為請求之標的。
（二）系爭砂石係上訴人公司向訴外人陳允成所買受，並以陳允成對上訴人公司之借
      款債務，及陳允成施作上訴人公司標得之吉貝碼頭設施改善工程應得之酬金，
      按工程施作進度，與上訴人公司應付與陳允成之系爭砂石買賣價金抵銷，此項
      上訴人公司確有向案外人陳允成買受訟爭砂石之事實，並經鈞院八十七年度上
      易字第三八八號刑事判決及原審檢察署八十七年度偵字第六三五號不起訴處分
      書所肯認。再系爭砂石本即由上訴人公司占有使用，其對系爭砂石之所有權殊
      不因訴外人林建新為配合白沙警察分局之調查，應白沙警察分局之要求，於該
      分局制作之贓物保管單上簽名並記明暫予保管字樣而有影響，況系爭砂石於白
      沙警察分局調查時既尚非能認定係屬贓物（事後亦經判決確定非屬贓物），何
      有「贓物保管」之可言？詎原審未見及此，竟以訴外人林建新之供詞及林建新
      於該贓物保管單上簽名並記明暫予保管之事實，資為不利上訴人公司之認定，
      顯有未當。
（三）退步言之，縱認訴外人陳允成所提供之系爭砂石並非作為抵償其向上訴人公司
      借款之債務，然依証人林建新所証及卷附統一發票四紙，轉帳傳票觀之，亦足
      認上訴人公司與訴外人陳允成間確有買賣關係存在，訟爭砂石之所有權確係上
      訴人公司所有，上訴人自得依民法第七六七條之規定請求被上訴人返還。
（四）又退步言之，縱認系爭砂石果係由陳允成自一三七三號林地盜採而來（按上訴
      人公司仍否認之），上訴人公司既以移轉系爭砂石所有權之目的而善意受讓訟
      爭砂石，按諸民法第八０一條、第九四八條之規定，亦已取得系爭砂石所有權
      ，而得依民法第七百六十七條之規定請求被上訴人返還。尤有進者，原審檢察
      署既依另案原審八十五年度易字第一三三號刑事判決認定系爭砂石為被上訴人
      所有，遽將系爭砂石發還被上訴人，惟該第一審刑事判決並同時認定第三人陳
      允成係自八十五年間起至同年三月二十日止之期間連續盜採一三七三號林地砂
      石，並經被上訴人於八十五年四月二十四日報警處理事實，則被上訴人自「
      4.」起即知悉系爭砂石係屬盜贓，並於「3.」依據原審檢察署澎檢榮字
      第八四三號函意旨就系爭砂石向上訴人實際負責人林建新請求回復原狀，惟被
      上訴人自請求回復原狀時起至「9.」止之六個月期間，迄未向上訴人公司
      或其實際負責人林建新起訴請求返還系爭砂石，按民法第一百三十一條規定，
      時效視為不中斷，而被上訴人「4.」知悉系爭砂石係盜贓時起，迄至原審
      檢察署於「6.１」發還系爭砂石與被上訴人，已逾二年之期間，按諸民法第
      九百四十九條之規定，被上訴人對上訴人公司就占有系爭砂石之回復請求權業
      已罹於時效消滅，原審檢察署疏未見及此，仍將系爭砂石發還被上訴人，其處
      分殊有不適用法則之違法。
（五）參酌最高法院二十九年上字第三七八號判例「確認土地所有權存在之訴，原告
      就所有權存在之事實，固有舉証責任，惟原告如為占有該土地而行使所有權之
      人，應依民法第九百四十三條推定其適法有所有權者，依民事訴訟法第二百八
      十一條之規定，除被告有反証外，原告即無庸舉証」意旨，倘能確定本件系爭
      砂石於原審檢察署違法發還被上訴人並經被上訴人僱工遷移至一三七三公有林
      地前，原係堆置於吉貝碼頭由上訴人公司以行使所有權意思占有使用，則本件
      確認系爭砂石所有權存在之訴，除應由被上訴人就其對系爭砂石所有權存在之
      事實善盡舉証責任外，占有使用系爭砂石之上訴人公司原即應受民法第九百四
      十三條推定適法有所有權規定之保護，而無庸舉証。自陳允成、林建新因本件
      系爭砂石所涉刑事案件之起訴書、刑事判決及不起訴處分書認定事實之結果觀
      之，上訴人公司前占有使用，以供其承包「吉貝碼頭設施改善工程」製造沈箱
      使用之砂石，確係原堆置於吉貝碼頭右側空地，而今已遷移至一三七三公有林
      地之系爭砂石無訛。且系爭砂石自上訴人公司開始使用迄今除被上訴人外均未
      有訴外第三人出面主張對系爭砂石之權利。準此，上訴人公司於本件確認系爭
      砂石所有權存在之訴，本即受民法第九百四十三條推定上訴人公司對系爭砂石
      所有權存在規定之保護，而應由被上訴人就其對系爭砂石所有權存在之事實善
      盡舉証責任。
三、証據：援用原審立証方法外，並提出土石採取申請書（二）吉貝休閒渡假區細部
    規劃報告書（三）轉帳傳票四張（四）支票存根二張為証。
乙、被上訴人方面：
一、聲明：
（一）上訴駁回。
（二）第二審訴訟費用上訴人負擔。
（三）如受不利判決，願供擔保，請准宣告假執行。
三、陳述：與原判決記載相同部分，予以引用外，補稱：
（一）本件系爭砂石數量、兩造業於八十九年三月八日協議以三千一百立方公尺為準。
（二）系爭砂石乃已故陳允成未經被上訴人同意，在坐落澎湖縣白沙鄉○○段一七三
      七號縣有造林地所盜採，並由陳允成所僱用之司機辜顯隆等駕駛挖土機或卡車
      ，運到白砂鄉吉貝港碼頭右側空地堆放，以供上訴人滿和營造公司所承包吉貝
      港交通遊樂船碼頭設施改善工程製造沉箱之用。嗣於民國八十五年四月二十四
      日，經人發現，報由縣府農業科主辦人陳高樑、吳文達等，向白沙警察分局吉
      貝派出所檢舉後，扣押系爭砂石，移送偵辦。
（三）系爭砂石因被司法警察機關以查獲竊盜贓物交林建新保管之後，上訴人公司無
      從動用，勢必另購砂石，完成吉貝碼頭改善工程。果如上訴人主張陳允成所營
      海王城砂石行有開四張發票賣砂給上訴人公司，乃案發後另一買賣關係，不能
      移花接木，作為系爭砂石由陳允成賣給上訴人公司之證據。更不能證明系爭砂
      石已由陳允成，移轉占有與上訴人公司，而無民法第九百四十三條之適用。
（四）陳允成與上訴人公司就系爭砂石並無買賣關係，事證已明；陳允成尚未將系爭
      砂石出賣，更未移轉占有，即被司法警察機關依法扣押；嗣後又於民國八十八
      年四月間，由原審法院檢察署發還被上訴人，自不發生向上訴人公司請求返還
      系爭砂石問題，上訴人公司法律上爭點之一，主張「被上訴人對訟爭砂石之回
      復請求權業已罹於時效」云云，自說自話，毫無理由。
（五）上訴人公司僅受警方責付，立據暫代保管系爭砂石，並非以所有之意思占有系
      爭砂石之人，上訴人曲解最高法院二十九年上字第三七八號判例，主張應由被
      上訴人就其對訟爭砂石所有權存在之事實善盡舉證責任」云云，並無可取。實
      則本案乃由上訴人公司以原告地位提起確認砂石所有權及返還系爭砂石之訴，
      依民事訴訟法第二百七十七條規定，自應由上訴人負舉證責任。茲上訴人曲解
      上引判例，強詞奪理，自認其為系爭砂石所有權人，反架被上訴人負舉證責任
      ，殊無理由。
四、証據：援用原審立証方法。
      理      由
一、本件上訴人起訴主張，上訴人公司於八十五年二月間因向訴外人交通部觀光局澎
    湖國家風景區管理處承攬吉貝交通遊樂船碼頭設施改善第二期工程，需用砂石，
    而向訴外人陳允成購買，並堆置在該碼頭右側空地，遽被上訴人所屬員工，於八
    十五年四月二十五日，竟以該砂石係盜採自被上訴人所有澎湖縣白沙鄉○○段一
    三七三號公有林地為由，報警查扣，並追究上訴人公司實際負責人林建新、陳允
    成等人刑責，迨至八十七年九月四日台灣澎湖地方法院檢察署竟將查扣中的砂石
    共三千一百立方公尺命交由被上訴人保管遷移至上開一三七三號土地上，八十八
    年六月一日更將之發還被上訴人，惟系爭砂石確係上訴人公司向陳允成所購得，
    屬上訴人公司所有，爰訴請確認上訴人就系爭砂石有所有權存在，被上訴人並應
    將系爭砂石返還上訴人公司。被上訴人則以：系爭砂石係訴外人陳允成盜採自被
    上訴人所有上開一三七三號公有林地，屬被上訴人所有，否認上訴人公司已向陳
    允成購買系爭砂石云云，資為抗辯。
二、上訴人公司主張，其於八十五年二月十六日向訴外人交通部觀光局澎湖國家風景
    區管理處承攬吉貝交通遊樂船碼頭設施改善第二期工程，堆置在該碼頭右側空地
    上共三千一百立方公尺之砂石於八十五年四月二十五日經被上訴人員工認係盜採
    自被上訴人所有上開一三七三號公有林地，而報警查扣，迨至八十七年九月四日
    台灣澎湖地方法院檢察署將系爭砂石命交由被上訴人保管遷移至上開一三七三號
    土地上，八十八年六月一日更將之發還被上訴人等事實，業據提出工程合約，台
    灣澎湖地方法院八十七年四月二十九日澎檢榮正字第一七三二號函、八十八年六
    月一日澎檢朝勇字第二一二八號函在卷（原審卷十三－二四、三五頁）為証，且
    為被上訴人所不爭執，並經本院調取台灣澎湖地方法院檢察署檢察署八十五年偵
    字第二四七號及八十七年偵字第六三五號卷宗查核屬實，自可信為真實。
三、上訴人公司又主張系爭砂石非盜採自被上訴人所有上開一三七三號公有林地，且
    已由其向訴外人陳允成買受，屬上訴人公司所有，然為被上訴人所否認，並抗辯
    以前詞，是本件所應斟酌者，唯系爭砂石是否為上訴人所有一端。按當事人主張
    有利於己之事實者，就其事實有舉證之責任，民事訴訟法第二百七十七條前段定
    有明文。是民事訴訟如係由原告主張權利者，應先由原告負舉證之責，若原告先
    不能舉證，以證實自己主張之事實為真實，則被告就其抗辯事實即令不能舉證，
    或其所舉證據尚有疵累，亦應駁回原告之請求，最高法院十七年上字第九一七號
    判例可資參照。
四、經查上訴人公司係主張砂石已由其向訴外人陳允成買受，屬上訴人公司所有。惟
    查上訴人公司實際負責人林建新於八十五年四月二十九日、五月一日首至澎湖縣
    警察局白沙分局接受偵訊時已供稱：「我所承包之工程現場主任陳允成告訴我吉
    貝工程砂石有問題，所以我主動到分局來協助調查」、「砂石部分是由陳允成提
    供，因陳允成向我說他自己有砂園，可以提供砂」「陳允成跟我有借貸關係，目
    前陳允成尚有欠我金錢未還，所以陳允成才想用砂石來償帳，但因工程尚未完工
    ，所以尚未算及代價」、「因為陳允成事前有欠我的錢，所以目前尚未結算，必
    須整個工程完成後有盈利時，看他的表現再分紅」、「我得標前有與陳允成口頭
    研議，施工開始就僱他為吉貝碼頭現場主任，負責現場一切事務」等語，於八十
    五年六月十三日、七月四日在檢察官偵訊時供稱：「吉貝港之工地，我是廠商，
    我授權陳允成全權處理該工程，至於陳允成有無去偷竊縣府林地之砂，我並不知
    道，但我們公司因此案所受影響層面很大，而站在公司之立場，我願意賠，恢復
    原來之林貌」、「當時我不知道被告陳允成採的範圍有那麼大，之前我都沒到過
    現場，縣政府被盜採的砂石，是在我與陳允成訂定和約（八十五年二月份）以前
    ，當時被盜採的坑洞已都有痕跡了」、「我如有盜採部分，縣府是說要與我們和
    解，但所測盜採範圍太大，我們很為難，但我可以幫縣府處理廢土工程填土，以
    作彌補」等語，業據本院調取台灣澎湖地方法院檢察署八十五年偵字第二四七號
    卷宗查核屬實，並經影印卷証置卷外為憑，嗣林建新不服台灣澎湖地方法院以竊
    盜罪判處其有期徒刑八月，提起上訴，在本院刑事庭審理中於八十七年三月四日
    具狀提出統一發票影本四張（如原審卷七十、七一頁）支票存根影本三張（其中
    兩張如本審卷一五一頁，另一張為票號0000000、發票日八十五年四月十
    五日、受款人陳允成、金額四十三萬元，用途支陳允成借款）並狀稱：「本件工
    程係由被告林建新與共同被告陳允成以六四比率合夥，而以被告林建新所屬之滿
    和公司名義競標，並得標承攬施作，由陳允成擔任工地負責人，除領取之工程款
    係以上開筆率分配外，關於沈箱用砂石  係另外由滿和公司向共同被告陳允成購
    買由陳允成提供當地合法砂石」。並請求權下列事項訊問陳允成：
    「1.本件吉貝交通遊樂船碼頭設施改善第二期工程關於沈箱用砂石，是否由陳允
        成提供出售與滿和公司，並依市價結算？
      2.共同被告陳允成是否曾於本件工程進行期間，因滿和公司給付購買沈箱用砂
        石費用共計新台幣一、一七０、０００元而開具如附件五、所示統一發票四
        紙交付滿和公司？
      3.被告林建新與共同被告陳允成合夥而以被告林建新所屬之滿和公司名義承攬
        施作本件工程，由陳允成擔任工地負責人，除沈箱用砂石係由滿和公司向共
        同被告陳允成購買之外，其領取工程款分配比率若干？
      4.陳允成有無向林建新以借款方式預領工程利潤？其款項是否如附件七、支票
        存根所示金額四十三萬元、五十萬元、六萬元？」云云。
      亦據本院調取上開刑事卷宗中本院八十七年上易字第二八八號刑事卷查核屬實
      ，其明確主張先後於八十五年五月五日、十日、十二月分四次給付陳允成系爭
      砂石款新台幣（下同）十三萬元、十三萬元、四十二萬元、四十九萬元，共計
      一百十七萬元（另超出部分為營業稅），另陳允成以先借款方式扣抵其應得之
      工程利潤，於本院審理時，則先後供稱：「（系爭砂石）是陳允成賣給我的，
      他說有四千多立方公尺，約定以時價買賣。砂石有的是原來就放在那邊，陳允
      成說此部分有一千五百多立方公尺，其他的是陳允成運來的，因我標到碼頭工
      程他來找我說他能提供砂石給我，他說照時價賣給我，時價沒有一定。載來的
      砂石有一部分是他自己載來的，有一部分是我提供我工程所用的卡車工具由陳
      允成請司機去載。他說砂石是由他的砂石園載來的，留在原來地方的砂石是楊
      長洲以前做碼頭工程留在那邊送給陳允成的。我跟陳允成的關係就碼頭的工程
      是隱名合夥的關係，我給他四成，那四成他並沒有出錢，我是因他在當地有人
      脈而給他四成股份，他因為隱名合夥的關係在該工程上所能得到的利益，我迄
      今都還沒有給他半毛錢，我已給他好幾百萬元，是包括向他買砂石，及他提供
      我得標碼頭工程所需使用的機具包括怪手、山貓、卡車等使用機具的錢，這些
      錢，其中八十五年四月十二日給十萬元，四月十五日分別給十萬元、四十三萬
      元、四十一萬三千七百四十九元，四月三十日給三十萬元，六月十五日分別給
      二十六萬元、十九萬元、十三萬六千五百元，七月二十九日給五十萬元，詳細
      金額我回去還要整理才能清楚。陳允成他的隱名四成股份是包括擔任我工程的
      現場負責人的工資，所以工程我並沒有給他任何分文的工資。他在擔任公司的
      現場工程負責人當中，有向我借過錢，我剛說給他好幾百萬元也有包括借款在
      內。」等語（本審卷一三五頁）；「我在標工程之前，我就跟陳允成講好，如
      標到工程，砂石就向他買，八十五年二月十六日給他五十萬是買砂石的貨款，
      八十五年七月二十九日又給他五十萬的貨款，八十六年一月二十日來結清砂石
      款十七萬尾款，我跟他買的砂石貨款一共是一百十七萬，我全部的貨款都給他
      完畢了」、「有隱名合夥，合夥關係跟上次所述一樣，到目前隱名合夥的利潤
      還沒有給他，而且工程也沒有利潤」「在這段時間，他有租怪手工具給我，他
      先代我們支付工程實際的零星款項，例如在當地所租用工具、工人、工料及機
      械的款項，我也都給清楚了，這些與剛剛所述支付的貨款無關，他也沒向我借
      款」等語（本審卷一五四、一五五頁），前後不一，將系爭砂石貨款，代墊款
      ，工程利潤等之支付情形相混，已難令人採信，且系爭砂石於八十五年四月二
      十四日案發時，已由警局以贓物查扣，並責令林建新暫時保管，有贓物保管單
      附上開刑事案警訊卷中，經本院調取並影印置卷外可稽，林建新於上開檢察官
      偵訊時已表悔意，願負起回復林貌，豈有於事後再支付系爭砂石價款，以擴大
      其損失之理，上訴人公司主張系爭砂石業已由向陳允成買受，屬其所有，顯不
      足採。至陳允成在本院八十七年上易字第三八八號刑事案件審理中到庭附和林
      建新之主張，供稱：上訴人公司確曾給付其系爭砂石款，而由其開立上開四張
      統一發票給上訴人公司，另由其以預借款項方式領取應得之工程利潤云云，為
      不可採，理由同如前述，自不足為上訴人有利之認定。又林建新係因警局以贓
      物查扣系爭砂石後，責令其暫時保管，已如前述，則上訴公司並非受命保管人
      ，且受命保管人，亦非有事實上的管理能力，則上訴人公司主張其為系爭砂石
      之占有人，可依民法第八百零一條、第九百四十三條、第九百四十八條規定行
      使所有權利云云，並非可取。
五、基上，並無證據足資証明系爭砂石屬上訴人公司所有，揆諸上開法條說明，上訴
    人公司訴請確認系爭砂石屬上訴人公司所有，並請求被上訴人應將系爭砂石交還
    上訴人公司，為無理由，原審法院為上訴人公司敗訴判決，並無不合，上訴人公
    司上訴指摘原判決不當，求予廢棄改判，為無理由，應予駁回。
六、本件事証至臻明確，兩造其餘攻擊防禦方法，與本件判斷結果不生影響，自不逐
    一論述，併此敘明。
據上論結，本件上訴為無理由，依民事訴訟法第四百四十九條第一項、第七十八條，
判決如主文。
中      華      民      國        八十九    年      五      月     十   日
                                      臺灣高等法院高雄分院民事第五庭
~B1審判長法官  蔡明宛
~B2法      官  林健彥
~B3法      官  李炫德
右為正本係照原本作成。
如對本判決上訴，須於判決送達後二十日內向本院提出上訴狀，其未表明上訴理由者
，應於上訴後二十日內向本院提出上訴理由書。
中      華      民      國        八十九    年      五      月    十一  日
~B法院書記官  陳曼智
                                                                        Ｇ


司法院資訊處製作；財團法人民間司法改革基金會備份。
